臺灣高雄地方法院刑事判決　　　　　　 100年度選訴字第51號
公　訴　人　臺灣高雄地方法院檢察署檢察官
被　　　告　邱永森
選任辯護人　吳建勛律師
　　　　　　梁宗憲律師
　　　　　　陶德斌律師
上列被告因違反公職人員選舉罷免法案件，經檢察官提起公訴（
99年度選偵字第181號、第212號），本院判決如下：
    主  文
邱永森犯公職人員選舉罷免法第九十九條第一項之交付賄賂罪，
處有期徒刑壹年拾月。緩刑肆年，並應於本案判決確定後陸個月
內向公庫支付新臺幣拾捌萬元。褫奪公權肆年。
    事  實
一、黃兆呈係高雄市議會第1 屆議員選舉第11選區（包括高雄市
    大寮區、林園區）第8 號候選人，邱永森則為黃兆呈之友人
    ，李聰、蔡黃多美、李秋蘭、林金保、楊敬忠（上5 人均經
    檢察官另為緩起訴之處分）時均設籍於高雄縣大寮鄉，為上
    開選區之有投票權之人。邱永森為求使候選人黃兆呈順利當
    選，竟基於對有投票權之人交付賄賂而約其投票權為一定行
    使之犯意，接續：(1)於99年11月13日或14日某時，至其國小
    同學李聰位在高雄縣大寮鄉○○村○○路133 號住處路邊，
    詢問李聰戶內有投票權人之票數後，以每票新臺幣（下同）
    500 元之代價，交付1000元之賄賂予具收受賄賂犯意之李聰
    收受，要求李聰及其妻投票予8 號黃兆呈，而約其投票權為
    一定之行使，但李聰尚未及轉交賄賂予其妻，即遭查獲。(2)
    於99年11月15日或16日某時，至其親戚蔡黃多美位在高雄縣
    大寮鄉○○村○○路40之16號住處，以每票500 元之代價，
    交付現金1 萬元之賄賂予具收受賄賂犯意之蔡黃多美收受，
    要求蔡黃多美及其可資掌握之投票權人共20人投票予8 號黃
    兆呈，而約其投票權為一定之行使，但蔡黃多美尚未及轉交
    賄賂予其他19人，即遭查獲。(3)於99年11月20日或21日某時
    ，在高雄縣大寮鄉○○路「玉香小吃部」外巷道與其國小同
    學李秋蘭見面之際，以每票500 元之代價，交付現金9000元
    之賄賂予具收受賄賂犯意之李秋蘭收受，要求李秋蘭連及其
    可資掌握之投票權人共18人投票予8 號黃兆呈，而約其投票
    權為一定之行使。李秋蘭收受賄款後：於99年11月22日晚
    間6 時30分許，至其外甥林金保位在高雄縣大寮鄉○○村○
    ○路141 號，轉交現金1500元之賄賂予具收受賄賂犯意之林
    金保收受，並轉告邱永森以每票500 元要求投票予8 號黃兆
    呈，而約其投票權為一定之行使之意，但林金保尚未及轉交
    賄賂予其戶內之其他2 人，即遭查獲；於99年11月22日下
    午某時，在其高雄縣大寮鄉○○村○○路43之28號住處，轉
    交現金3 千元予其無第11選區投票權之外甥女劉嘉惠（但劉
    嘉惠設籍大樹鄉，李秋蘭誤其為有投票權人；劉嘉惠業由檢
    察官另為不起訴之處分）收受，並轉告邱永森以每票500 元
    要求投票予8 號黃兆呈，而約其投票權為一定之行使之意，
    但劉嘉惠尚未及轉交賄賂予他人，即遭查獲。(4)於99年10月
    間某時，至其友人楊敬忠位在高雄縣大寮鄉○○村○○路○
    段120 之1 住處路邊，詢問楊敬忠戶內有投票權人之票數，
    並請其投票支持8 號黃兆呈，獲楊敬忠應允並回稱：3 票等
    語，而相互期約以不詳金錢賄賂之方式，約定楊敬忠連同其
    家族成員3 人投票予8 號黃兆呈為投票權一定之行使。嗣於
    99 年11 月24日上午9 時40分許，經警循線查悉上情，並扣
    得李聰、蔡黃多美、李秋蘭、林金保、劉嘉惠等人所自動繳
    還之現金各1000元、1 萬元、4500元、1500元、3000元，合
    計共2 萬元。
二、案經高雄市政府警察局刑警大隊移送臺灣高雄地方法院檢察
    署檢察官偵查起訴。
    理  由
一、按被告以外之人於審判外之陳述，雖不符刑事訴訟法第159
    條之1 至之4 等4 條之規定，而經當事人於審判程序同意作
    為證據，法院審酌該言詞陳述或書面陳述作成時之情況，認
    為適當者，亦得為證據；又當事人、代理人或辯護人於法院
    調查證據時，知有刑事訴訟法第159 條第1 項不得為證據之
    情形，而未於言詞辯論終結前聲明異議者，視為有前項之同
    意，同法第159 條之5 定有明文。本案下列所引用之供述及
    非供述證據，業經本院依法踐行調查證據程序，公訴人、被
    告均不爭執各該證據之證據能力，且迄本院言詞辯論終結前
    未就上開證據之證據能力聲明異議，又查無依法應排除其證
    據能力之情形，是後述所引用證據之證據能力均無疑義，依
    法自有證據能力，均得作為本案證據，先予敘明。
二、上開犯罪事實，業據被告於本院審理中坦承不諱（見本院選
    訴字卷第29頁正面、第31頁背面），核與證人李聰（見警一
    卷第13頁至第19頁、偵一卷第23頁至第26頁）、蔡黃多美（
    見警一卷第21頁至第27頁、偵一卷第35頁至第38頁）、李秋
    蘭（見警一卷第29頁至第37頁、偵一卷第49頁至第53頁）、
    林金保（見警一卷第39頁至第43頁、偵一卷第62頁至第65頁
    ）、楊敬忠（見警一卷第53頁至第59頁、偵一卷第9 頁至第
    12頁）於警詢及偵查中之證述相符，並有扣得李聰、蔡黃多
    美、李秋蘭、林金保、劉嘉惠5 人所自動繳還之現金各1000
    元、1 萬元、4500元、1500元、3000元之高雄市政府警察局
    刑警大隊搜索扣押筆錄各1 份（見警一卷第91頁至第141 頁
    ）、楊敬忠、李聰、蔡黃多美、李秋蘭、林金保、5 人之臺
    灣高雄地方法院檢察署檢察官緩起訴處分被告基本資料表各
    1 份（見偵一卷第14頁至第16頁、第27頁至第29頁、第40頁
    至第42頁、第55頁至第57頁、第67頁至第69頁）可稽，足認
    被告自白與事實相符，被告犯行洵堪認定，應依法論科。
三、論罪科刑
  (一)按投票行賄罪之處罰分別規定於刑法第144 條及公職人員選
    舉罷免法第99條第1  項，而公職人員選舉罷免法第99條第1
    項為刑法第144 條之特別法，依特別法優於普通法之規定，
    應優先適用公職人員選舉罷免法。又公職人員選舉罷免法第
    99條第1 項之投票行賄罪，以對於有投票權之人，行求、期
    約或交付賄賂或其他不正利益，而約其不行使投票權或為一
    定之行使者，為其構成要件。其行求、期約與交付行為，係
    屬階段行為，其中行求賄賂階段，屬行賄者單方意思表示行
    為，不以相對人允諾為必要：而交付賄賂階段，則以行賄者
    已實行交付賄賂之行為，一經交付賄賂，罪即成立，雖不以
    收受者確已承諾或進而為一定投票權之行使為必要，但仍以
    收受者確已收受賄賂，且有受賄意思為限（最高法院98年度
    臺上字第7877號判決參照）。次按公職人員選舉罷免法投票
    行賄罪之預備犯，僅止於該罪著手實行前之準備階段，若進
    而實行行賄之行為，即為行賄所吸收，不另論罪。準此，同
    時對有投票權人本人行賄及一併委託彼等轉達行賄之意及轉
    交賄款，而同時對本人行賄及預備對渠等家屬多人行賄，係
    以一行為同時實行賄選及預備賄選，應僅論以交付賄賂罪（
    最高法院98年度臺上字第4795號判決參照）。核被告就事實
    一(1)、(2)、(3)關於受賄者李聰、蔡黃多美、李秋蘭、林金保
    部分，係犯公職人員選舉罷免法第99條第1 項之交付賄賂罪
    。行求之低度行為，為高度之交付賄賂行為所吸收，不另論
    罪。被告對前開受賄者李聰、蔡黃多美、李秋蘭、林金保行
    賄之同時，併委託其轉達行賄之意思及轉交賄款予渠等可資
    掌握之投票權之人部分，則因被告此部分行求賄賂之意思表
    示尚未及達到李聰、蔡黃多美、李秋蘭、林金保、劉嘉惠所
    準備轉交之人，即遭查獲，及李秋蘭所轉交之劉嘉惠並無投
    票權，致被告上揭行求行為均未能既遂，而公職人員選舉罷
    免法第99條又無處罰未遂之明文，依其行為當屬預備行求賄
    賂階段，而核係觸犯公職人員選舉罷免法第99條第2 項之預
    備行求賄賂罪。被告利用與之無犯意聯絡之李秋蘭轉送轉送
    賄款予林金保，及被告利用與之無犯意聯絡之李聰、蔡黃多
    美、李秋蘭、林金保、劉嘉惠等人轉送賄款向有投票權之人
    預備行求賄賂約其等為投票權一定行使之行為，為間接正犯
    。被告上開同時對有投票權人李聰、蔡黃多美、李秋蘭、林
    金保本人行賄及預備對渠等及劉嘉惠可資掌握之投票權之人
    行賄，及預備對劉嘉惠行賄，均係以一行為同時實行交付賄
    賂及預備行求賄賂，依上開說明，被告就事實一(1)、(2)、(3)
    部分，均應僅論以公職人員選舉罷免法第99條第1 項之交付
    賄賂罪。又被告就事實一(4)所為，僅達期約賄賂階段，係犯
    公職人員選舉罷免法第99條第1 項之對於有投票權人期約賄
    賂罪。行求之低度行為，為高度之期約賄賂行為所吸收，不
    另論罪。按刑法於94年2 月2 日修正公布（95年7 月1 日施
    行）刪除連續犯規定之同時，對於合乎接續犯或包括的一罪
    之情形，為避免刑罰之過度評價，已於立法理由說明委由實
    務以補充解釋之方式，發展接續犯之概念，以限縮數罪併罰
    之範圍。鑑於公職人員選舉，其前、後屆及不同公職之間，
    均相區隔，選舉區亦已特定，以候選人實行賄選為例，通常
    係以該次選舉當選為目的。是於刪除連續犯規定後，苟行為
    人主觀上基於單一之犯意，以數個舉動接續進行，而侵害同
    一法益，在時間、空間上有密切關係，依一般社會健全觀念
    ，難以強行分開，在刑法評價上，以視為數個舉動之接續實
    行，合為包括之一行為予以評價，較為合理，於此情形，即
    得依接續犯論以包括之一罪（最高法院99年6 月29日99年度
    第5 次刑事庭會議決議意旨參照）。本件被告在上開特定之
    選區中，為特定之候選人賄選，以使該特定候選人於該次選
    舉當選為目的，係以接續之犯意，接續在有密切關係之時間
    、空間上，為上述之行求、期約、交付賄賂及預備行求賄賂
    之各舉動，而侵害同一法益，應僅論以一對於有投票權人交
    付賄賂罪之接續犯。
  (二)次按公職人員選舉罷免法第99條第5 項前段規定，犯第1 項
    之罪，在偵查中自白者，減輕其刑。本件被告於檢察官偵訊
    時自白犯行（見警一卷第1 頁至第11頁、偵一卷第86頁至第
    91頁），應依上開規定減輕其刑。
  (三)爰審酌選舉乃民主政治最重要之表徵，須由選民評斷候選人
    之才德、品行、學識、操守、政見而選賢與能，其攸關國家
    政治之良窳、法律之興廢、公務員之進退，影響國家根基及
    人民權利至深且鉅，不得使金錢或其他利益介入選舉，抹滅
    實行民主政治之真意，而賄選實為敗壞選風之主要根源，故
    世界各民主法治國家莫不懸為厲禁，全力遏止，治安機關有
    鑑於國內社會環境急速變遷，民眾法治觀念尚待加強，因此
    ，每逢選舉開始前，均利用各傳播媒體積極宣導政府查辦賄
    選之決心，並籲請全體候選人及民眾共同摒棄賄選，詎被告
    仍以身試法，其行為足使表徵民主社會之選舉制度運作結果
    產生錯誤，對整體選舉風氣影響匪淺，所為自屬不該，惟念
    其於偵、審中均能坦白承認犯行，且其所行賄之對象僅限於
    其熟識之親友，而非屬大規模之買票行為，及犯罪之動機、
    目的、智識程度、生活狀況等一切情狀，量處如主文所示之
    刑。又按犯本章之罪或刑法分則第6 章之妨害投票罪，宣告
    有期徒刑以上之刑者，並宣告褫奪公權，公職人員選舉罷免
    法第113 條第3 項定有明文，而此項褫奪公權之宣告，寓有
    強制性，為刑法第37條第2 項之特別規定，不受宣告6 月（
    刑法修正後為1 年）以上有期徒刑之限制，法院自應優先適
    用（最高法院81年度臺非字第246 號判決意旨參照），被告
    既經本院宣告如主文所示之有期徒刑，自應依公職人員選舉
    罷免法第113 條第3 項之規定，宣告褫奪公權4 年。
  (四)再被告前未曾因故意犯罪受有期徒刑以上刑之宣告，有臺灣
    高等法院被告前案紀錄表1 份，在卷可稽，其因一時失慮，
    偶罹刑典，犯後已於偵、審中均坦承犯行，深具悔意，堪認
    被告此次犯行，經此偵、審程序及上開刑之宣告後，應知所
    警惕而信無再犯之虞，本院認上開對其所宣告之刑，以暫不
    執行其刑為當，爰依刑法第74條第1 項第1 款之規定，宣告
    緩刑4 年，以啟自新。另斟酌被告之行為敗壞選風，並影響
    選舉之公平性，被告因守法觀念薄弱而觸法，為確保其能記
    取教訓並建立尊重法治之正確觀念，認仍有課予一定負擔之
    必要，爰依刑法第74條第2 項第4 款規定，併諭知被告應於
    本案判決確定後6 個月內向公庫支付18萬元。
  (五)公訴意旨雖認：扣案現金2 萬元，係被告交付之賄賂，應依
    公職人員選舉罷免法第99條第3 項規定宣告沒收云云。惟按
    公職人員選舉罷免法第99條第3 項固規定預備或用以行求期
    約或交付之賄賂，不問屬於犯人與否，沒收之。但如其賄賂
    已交付與有投票權之人收受，因收受者係犯刑法第143 條第
    1 項之投票受賄罪，其所收受之賄賂應依同條第2 項之規定
    沒收之，如全部或一部不能沒收時，追徵其價額。故犯投票
    行賄罪者，其已交付之賄賂，自應依刑法第143 條第2 項規
    定，於其對向共犯所犯投票受賄罪為沒收或追徵其價額之從
    刑宣告，不得再依上開規定，對交付賄賂者為沒收之宣告（
    最高法院93年度台上字第5728號、95年度台上字第147 號判
    決意旨參照）。是本件被告交付賄賂之對象所收受之現金共
    2 萬元（李聰1000元、李秋蘭4500元、林金保1500元、蔡黃
    多美1 萬元、劉嘉惠3000元），應於渠等所犯投票受賄等犯
    罪之從刑宣告追徵、沒收，或依刑事訴訟法第259 條之1 規
    定，聲請法院對該對向共犯宣告沒收，而不得於本案依公職
    人員選舉罷免法第99條第3 項規定宣告沒收。
據上論斷，依刑事訴訟法第299 條第1 項前段，公職人員選舉罷
免法第99條第1 項、第2 項、第5 項、第113 條第3 項，刑法第
11條前段、第37條第2 項、第74條第1 項第1 款、第2 項第4 款
，判決如主文。
本案經檢察官余彬誠到庭執行職務。
中    華    民    國  100     年    5     月    19    日
                  刑事第二庭    審判長法  官  李政庭
                                      法  官  柯彩燕
                                      法  官  施盈志
以上正本證明與原本無異。
如不服本判決應於收受送達後10日內向本院提出上訴書狀，並應
敘述具體理由；如未敘述上訴理由者，應於上訴期間屆滿後20日
內向本院補提理由書（均須按他造當事人之人數附繕本）「切勿
逕送上級法院」。
中    華    民    國   100    年    5     月    19    日
                                      書記官  林雅婷
附錄本判決論罪之法條：
公職人員選舉罷免法第99條
對於有投票權之人，行求期約或交付賄賂或其他不正利益，而約
其不行使投票權或為一定之行使者，處 3 年以上 10 年以下有
期徒刑，得併科新臺幣1 百萬元以上 1 千萬元以下罰金。
預備犯前項之罪者，處 1 年以下有期徒刑。
預備或用以行求期約或交付之賄賂，不問屬於犯人與否，沒收之
。
犯第 1 項或第 2 項之罪，於犯罪後六個月內自首者，減輕或免
除其刑；因而查獲候選人為正犯或共犯者，免除其刑。
犯第 1 項或第 2 項之罪，在偵查中自白者，減輕其刑；因而查
獲候選人為正犯或共犯者，減輕或免除其刑。